臺灣高雄地方法院民事判決　　　　　　　　　　　　九十二年度訴字第二九五四號
　　原　　　告　己○○
　　訴訟代理人　利美利律師
　　被　　　告　甲○○
　　訴訟代理人　陳忠勝律師
右當事人間請求塗銷土地所有權移轉登記事件，經本院於民國九十三年十一月二十九
日言詞辯論終結，判決如下：
    主      文
被告應將坐落高雄市○○區○○段三小段第四八七地號土地（所有權應有部分六分之
一）及地上建物即建號第七三五號（門牌號碼為高雄市○○區○○街一號五樓）所有
權全部移轉登記予原告。
原告其餘之訴駁回。
訴訟費用由被告負擔。
    事   實   及   理   由
一、按訴狀送達後，原告不得將原訴變更或追加他訴，但請求之基礎事實同一者，不
    在此限，此為民事訴訟法第二百五十五條第一項第二款所明定。而所謂請求之基
    礎事實同一，係指變更或追加之訴與原訴之主要爭點有其共同性，各請求利益之
    主張在社會生活上可認為同一或關連，而就原請求之訴訟及證據資料，於審理繼
    續進行在相當程度範圍內具有同一性或一體性，得期待於後請求之審理予以利用
    ，俾先後兩請求在同一程序得加以解決，避免重複審理，進而統一解決紛爭。經
    查，本件原告起訴請求之聲明為確認兩造間就坐落高雄市○○區○○段三小段第
    四八七地號土地（所有權應有部分六分之一）及地上建物即建號第七三五號（門
    牌號碼為高雄市○○區○○街一號五樓，下稱系爭房地）之買賣關係不存在，及
    請求被告塗銷系爭房地之所有權移轉登記；嗣於本院審理中追加備位聲明請求被
    告將系爭房地之所有權移轉登記予原告。被告雖表示不同意原告為訴之追加，惟
    原告先、備位聲明所主張之基礎原因事實，均係兩造間基於何種法律關係而於民
    國九十一年七月三十一日辦理系爭房地之所有權移轉登記，證據資料共通，原告
    為
    本件訴之追加，有利統一解決紛爭，依前開說明，自應准許，合先敘明。
二、原告主張：訴外人林鋼雄為系爭房地之實際所有人，伊僅為登記名義人，因林鋼
    雄欲以系爭房地辦理貸款，而伊家人反對伊擔任貸款名義人，且被告甲○○當時
    受僱於林鋼雄，信用狀況較佳，伊即依林鋼雄之指示，與被告基於通謀虛偽之意
    思表示而訂立不實買賣契約，並於九十一年七月三十一日將系爭房地移轉登記至
    被告名下，是伊與被告間既為通謀虛偽意思表示，依據民法第八十七條規定，該
    買賣之債權行為及所有權移轉登記之物權行為均屬無效，伊自得基於民法第七百
    六十七條之規定，請求被告塗銷系爭房地之所有權移轉登記；又縱認伊與被告間
    有成立借名登記契約，伊亦已向被告為終止契約之意思表示，是伊自得向被告請
    求返還系爭房地等語。爰聲明求為：(一)先位聲明：1.確認被告與原告就系爭房地
    之買賣關係不存在。2.被告應將系爭房地於九十一年七月三十一日以買賣為原因
    所為之所有權移轉登記予以塗銷。(二)備位聲明：被告應將系爭房地之所有權移轉
    登記予原告之判決。
三、被告則以：伊於九十一年四月十八日向原告以一百八十萬元購得系爭房地，買賣
    價金中一百萬元以現金支付，另八十萬元則係由林鋼雄積欠伊之借款抵銷，是兩
    造間之買賣關係確屬真正；又縱認兩造間之買賣契約屬通謀虛偽意思表示，惟原
    告係因林鋼雄欲辦理貸款，才將系爭房地移轉登記至伊名下，是兩造間亦有成立
    擔保信託契約或借名登記契約，則於林鋼雄清償該擔保債務前，伊亦得主張同時
    履行抗辯，而拒絕將系爭房地之所有權移轉登記予原告等語，資為抗辯。並聲明
    ：原告之訴駁回。
四、按民事訴訟法第二百四十七條所謂即受確認判決之法律上利益，係指因法律關係
    之存否不明確，致原告在私法上之地位有受侵害之危險，而此項危險得以對於被
    告之確認判決除去之者而言，故確認法律關係成立或不成立之訴，苟具備前開要
    件，即得謂有即受確認判決之法律上利益。查本件原告於先位聲明主張其與被告
    間就系爭房地之買賣及所有權移轉登記行為，為通謀虛偽意思表示而無效，然為
    被告所否認，則如不訴請確認，則兩造間之買賣關係存否無法明確，是縱原告主
    張系爭房地真正之所有人為林鋼雄，惟系爭房地原登記在原告名下，且其所主張
    確認無效之買賣及所有權移轉登記行為，亦係存在於兩造之間，是原告提起本件
    訴訟請求確認該法律行為無效，仍有受確認判決之法律上利益，核與上揭說明並
    無不合，自應准許，合先敘明。
五、原告主張系爭房地原登記於其名下，其於九十一年七月三十一日以買賣為原因，
    將系爭房地移轉登記至被告名下，被告並於九十一年八月七日以系爭房地為擔保
    向台新國際商業銀行苓雅分行（下稱台新銀行）貸款一百二十七萬元（下稱系爭
    貸款），貸得之款項已全數交付林鋼雄等情，業據其提出土地登記謄本二份為證
    ，並為被告所不爭執，復有台新銀行九十三年四月七日台新苓資字第九三○四○
    一號函附之借款借據、他項權利證明書、抵押權設定契約書影本各一份在卷可稽
    ，則原告此部分之主張，自堪信為真實。
六、又原告主張：兩造間買賣之債權行為及所有權移轉登記之物權行為，均屬通謀虛
    偽意思表示而無效，又縱認兩造間有成立借名登記契約，其亦已向被告為終止契
    約之意思表示，自得向被告請求返還系爭房地等語。被告則以：系爭房地係其以
    一百八十萬元向原告所購得，是兩造間之債權及物權行為均屬真正，又縱認兩造
    間之買賣契約有通謀之情，亦應成立擔保信託契約或借名登記契約，是於林鋼雄
    清償系爭貸款前，其亦得主張同時履行抗辯等語，資為抗辯。是本件之爭點應為
    ：(一)兩造間就系爭房地之買賣契約有無通謀之情？(二)如有，兩造間是否有隱藏他
    項法律行為？(三)原告得否請求被告將系爭房地之所有權移轉登記予原告？
七、兩造間就系爭房地之買賣契約有無通謀之情？
  (一)證人戊○○○證稱：九十一年間我任職於高雄市第二信用合作社，擔任法務人員
    ，林鋼雄曾欲以系爭房地向銀行貸款，而找我當連帶保證人，當時房屋登記名義
    人尚非被告，但有聽林鋼雄說為了貸款要變更登記名義人等語；證人丁○○亦證
    稱：九十一年四、五月時我在林鋼雄的公司工作，林鋼雄有將公司人員集合起來
    ，詢問是否有人要擔任系爭房地之登記名義人，被告當時有答應等語；是縱前開
    證人亦均證稱：不清楚兩造間是否確有買賣系爭房地之情事等語（均見九十三四
    月二十七日筆錄），惟系爭房地原實際所有人為林鋼雄，且其欲以系爭房地向銀
    行辦理貸款一情，應非子虛。再證人丙○○即另位林鋼雄公司員工亦證稱：九十
    一年五、六月時林鋼雄有在找貸款人，我知道系爭房地登記到被告名下是假買賣
    ，因為公司內的人都在談論這件事，後來台新銀行的人有到公司對保，我還擔任
    見證人等語（見九十三年五月二十日筆錄），而證人庚○○即遠東銀行房貸組組
    長亦證稱：林鋼雄曾於九十一年六月間至遠東銀行辦理貸款，就我所知被告是系
    爭房地的人頭戶，後來因連帶保證人劉惠華所提供的存摺有問題，所以貸款沒有
    通過，我當時也有勸林鋼雄將系爭房地登記回來等語（見九十三年七月十五日筆
    錄），益可證原告主張系爭房地係林鋼雄為辦理貸款，而移轉登記至信用狀況較
    佳之被告名下等語，應屬可採。
  (二)至證人劉惠華固證稱：我男友魯修武告訴我被告要買房子，所以請我擔任連帶保
    證人，我並未與被告實際接觸過，均是透過魯修武等語；而魯修武卻證稱：是林
    鋼雄叫我去找劉惠華擔任連帶保證人，但我對於實際情形並不清楚等語（均見九
    十三年四月二十七日筆錄），則兩人所述已有不符。況被告抗辯其買受系爭房地
    之價金中，一百萬元以現金支付，另八十萬元則由林鋼雄積欠其之借款抵銷等語
    ，均未提及曾找劉惠華擔任系爭貸款之連帶保證人一節；且其又抗辯系爭貸款是
    為了借款與林鋼雄，亦與劉惠華證稱被告係為購屋才找其擔任連帶保證人等語有
    所相違，是尚難僅憑劉惠華上開證述而為有利於被告之認定。
  (三)被告雖抗辯其於九十一年四月十八日以一百八十萬元向原告購得系爭房地，買賣
    價金中一百萬元係向其母借得現金後支付，另八十萬元則由林鋼雄積欠其之借款
    抵銷等語，並提出買賣契約書影本一紙為證，惟此為原告所否認。經查：
  1.證人即被告之母乙○○固證稱：其有將郵局定存解約後，借被告一百萬元作為購
    屋使用等語（見九十三年五月二十日筆錄）；惟乙○○係於九十一年八月九日以
    鳳山郵局之定存單質借八十萬元，再於九十一年十月三十一日將定存解約等情，
    有鳳山郵局九十三年七月二十二日鳳營字第九三五○六○○三○一九號函在卷可
    按，而被告抗辯其於九十一年四月間即向原告買受系爭房地，足見乙○○於九十
    一年八月九日向郵局質借之八十萬元，應非借與被告買受系爭房地所用，是其上
    開證述顯與事實不符而不可採。再被告對於林鋼雄是否確有積欠其八十萬元一節
    ，亦無法提出任何證據以實其說，則被告上開抗辯，尚難採信。
  2.再被告提出之買賣契約書（下稱前開契約書）記載買賣價金為二百五十萬元，且
    付款方式為分四期給付，顯與被告抗辯買賣價金為一百八十萬元不同。且被告自
    承前開契約書係其於本件起訴後始至台新銀行影印出來的，且其上之簽名並非其
    所為等語（見九十三年五月二十日筆錄），則衡以一般不動產買賣之交易習慣，
    縱委任代書辦理移轉所有權登記之相關手續，亦鮮有不自行於買賣契約書上簽名
    及自行留存契約書之情形，足見原告主張前開契約書係為了向銀行辦理貸款而製
    作等語，較為可採。
  (四)被告另抗辯其於向原告買受系爭房地後，林鋼雄在九十一年七月間向其借款，其
    始以系爭房地為擔保向台新銀行貸款來借給林鋼雄等語。惟其又陳稱：與林鋼雄
    間之借款並未立借據，雙方僅約定由林鋼雄支付貸款利息等語（見九十三年四月
    二十七日筆錄），則林鋼雄是否確有向其借款，已非無疑。且倘如被告所述系爭
    房地確已由其以一百八十萬元向原告買受，而林鋼雄僅係單純向其借款，然其竟
    願以系爭房地為擔保及以自己之母親乙○○為連帶保證人，向銀行貸款一百二十
    七萬元借與林鋼雄，且雙方未立借據又無任何報酬約定，顯與常情有違。至被告
    抗辯倘其僅因林鋼雄欲辦理貸款而擔任系爭房地之登記名義人，應不可能以自己
    之母親為系爭貸款之連帶保證人等語；惟當時被告受僱於林鋼雄，亦為被告所不
    否認，則原告主張被告可藉此獲得工作上之好處等語，尚非全然無據。況縱如被
    告所稱其貸款是為借錢與林鋼雄，惟系爭貸款之連帶保證人亦為其母乙○○，是
    實難憑系爭貸款之連帶保證人為何人，作為判斷兩造間買賣契約是否真正之依據
    ，被告上開抗辯亦不足採。末佐以系爭房地之所有權狀目前均由林鋼雄保管中，
    此為兩造所不爭執（見九十三年十月十四日筆錄），且系爭房地於九十三年七月
    間出租他人時，亦係以林鋼雄之名義為出租人，此有租賃契約書影本在卷可稽，
    益可證兩造間應無真正之買賣關係存在。
  (五)綜上所述，原告主張因林鋼雄欲向銀行貸款，而指示其將系爭房地移轉登記至被
    告名下等語，顯較被告前開抗辯為可採，是兩造間之買賣契約應係基於通謀虛偽
    意思表示，堪以認定。
八、兩造間是否有隱藏他項法律行為？
  (一)按表意人與相對人通謀而為虛偽意思表示者，其意思表示無效；惟虛偽意思表示
    隱藏他項法律行為者，適用關於該項法律行為之規定，此為民法第八十七條所明
    定。再按信託法所規定之信託契約，受託人不僅就信託財產承受權利人之名義，
    且須就信託財產，依信託契約所定內容為積極的管理或處分；並非將自己之財產
    ，以他人名義登記時，雙方之間當然即有信託關係存在，最高法院九十一年台上
    字第一八七一號判決意旨可資參照。
  (二)本件兩造間就系爭房地之買賣契約固係基於通謀虛偽意思表示，惟原告亦主張系
    爭房地實際所有人為林鋼雄，因林鋼雄欲以系爭房地辦理貸款，故指示其將所有
    權移轉登記至信用狀況較佳之被告名下等語，而辦理移轉登記後，所有權狀仍由
    林鋼雄保管，系爭房地出租他人時亦以林鋼雄名義為出租人，業如前述，再據前
    開證人戊○○○、庚○○之證述，亦均係由林鋼雄出面以系爭房地辦理貸款，足
    見被告就系爭房地自始未負管理、處分之義務，自與信託契約之要件不符。是依
    兩造訂約時之具體情況觀察，當事人之真意應係以買賣為原因將系爭房地移轉登
    記至被告名下，而管理、使用、處分權仍屬實際所有人林鋼雄，是兩造間應係成
    立純粹之借名登記契約（下稱系爭契約），系爭契約著重在當事人間之信任關係
    ，且法律又無禁止借用他人名義為不動產登記，應屬合法有效之契約。
  (三)至被告抗辯縱兩造間之買賣契約係基於通謀，亦應成立擔保信託契約等語。惟按
    擔保信託係指債務人為擔保其債務，將擔保物所有權移轉於債權人，而使債權人
    在不超過擔保目的範圍內，取得擔保物所有權，債權清償後，該擔保物即應返還
    於債務人；債務不履行時，債權人得將擔保物變賣或估價而就該價金受清償者而
    言，最高法院八十五年度台上字第三五七號判決意旨可資參照。而本件乃係林鋼
    雄欲以系爭房地辦理貸款，而指示原告將系爭房地移轉登記至被告名下，使被告
    擔任借款名義人，而非兩造間有何借貸關係存在，顯與上開擔保信託之情形有間
    ，是被告抗辯兩造間成立擔保信託契約，並不可採。
  (四)綜上，兩造間之買賣契約雖係基於通謀虛偽意思表示，然仍隱藏有效之借名登記
    契約，是兩造間移轉所有權登記之物權行為，亦屬有效。
九、原告得否請求被告將系爭房地之所有權移轉登記予原告？
  (一)本件原告雖自承其與林鋼雄間亦訂有借名登記契約，惟因林鋼雄欲以系爭房地辦
    理貸款，其即再依林鋼雄之指示與被告訂定系爭契約，並將系爭房地移轉登記至
    被告名下，是原告與林鋼雄間之法律關係應屬委任契約，而非僅係單純之借名登
    記契約。亦即，原告係基於受任人之地位，而以自己名義與被告訂定系爭契約。
  (二)再按委任契約當事人之任何一方，得隨時終止委任契約，民法第五百四十九第一
    項定有明文。而本件兩造間成立之系爭契約乃著重當事人間之信任關係，性質與
    委任契約類同，應類推適用委任契約之規定，是原告自得隨時終止系爭契約；而
    原告亦已於本院審理中向被告為終止契約之意思表示，有九十三年十一月二十九
    日訴之追加狀在卷可稽，是系爭契約已合法終止，應可認定。
  (三)而按受任人以自己名義，為委任人取得之權利，依民法第五百四十一條第二項之
    規定，雖應負移轉於委任人之義務，然此僅為受任人與委任人間之權利義務關係
    ，是在受任人移轉該權利予委任人之前，要難謂委任人已取得該權利，亦即受任
    人仍處於權利人之地位（最高法院四十一年台上字第一○一一號判例意旨可資參
    照）。本件原告既係本於與林鋼雄間之委任關係，而基於受任人之地位，以自己
    名義與被告訂定系爭契約，而林鋼雄又未請求原告移轉因系爭契約所取得之權利
    ，則在系爭契約已合法終止之情況下，原告自得請求被告將系爭房地移轉登記至
    其名下。
  (四)至被告抗辯依民法第五百四十六條之規定，受任人因處理委任事務所支出之費用
    或負擔債務，委任人應償還或清償之，是在林鋼雄未清償系爭貸款前，其亦得主
    張同時履行抗辯而拒絕返還系爭房地等語。惟所謂同時履行抗辯，係因同一契約
    互負債務者，於他方當事人未為對待給付前，得拒絕自己之給付，此觀民法第二
    百六十四條之規定自明。然系爭契約係成立於原告與被告之間，是於原告終止系
    爭契約後，縱林鋼雄因尚未清償系爭貸款而對被告負有債務，惟此亦非被告返還
    系爭房屋予原告之對待給付，被告自不得以此作為同時履行抗辯，而拒絕將系爭
    房屋之所有權移轉登記予原告，是被告上開抗辯尚不足採。
十、綜上所述，兩造間之買賣契約固係基於通謀虛偽意思表示，惟原告係受林鋼雄之
    委任，而以自己名義與被告訂定系爭契約，而林鋼雄又未請求原告移轉因系爭契
    約所取得之權利，則在系爭契約已合法終止之情形下，原告自得請求被告將系爭
    房地移轉登記至其名下。從而，原告主張兩造間買賣之債權行為及所有權移轉登
    記之物權行為均屬無效，而本於民法第七百六十七條之規定，先位聲明請求確認
    被告與原告就系爭房地之買賣關係不存在及被告應將系爭房屋於九十一年七月三
    十一日以買賣為原因所為之所有權移轉登記予以塗銷，為無理由，應予駁回。至
    備位主張縱兩造間係成立借名登記契約，其亦已終止該契約，而聲明請求被告應
    將系爭房地之所有權移轉登記予原告，則為有理由，應予准許。
十一、據上論結：原告先位之訴為無理由、備位之訴為有理由，依民事訴訟法第七十九
    條，判決如主文。
中　　　華　　　民　　　國　　九十三　　年　　 十二 　　月　　 十三 　　日
                              臺灣高雄地方法院民事第一庭
                                  審判長法　    官  林紀元
                                        法      官  林玉心
                                        法　    官　盧怡秀
右為正本係照原本作成。
如不服本判決，應於送達後廿日內，向本院提出上訴狀並表明上訴理由，如於本判決
宣示後送達前提起上訴者，應於判決送達後十日內補提上訴理由書（須附繕本）。
中　　　華　　　民　　　國　　九十三　　年　　 十二 　　月　　 十三 　　日
　　　　　　　　　　　　　　　　　      法院書記官  王敏東
